臺灣臺北地方法院民事判決　　　　　　　　　　　　九十三年度訴字第一三四九號
　　　原　　　告　丁○○
　　　訴訟代理人　甲○○
　　　被　　　告　乙○○
　　　　　　　　　己○○
　　　　　　　　　庚○○
　　　　　　　　　戊○○
　　　　　　　　　丙○○
　　　右　一　人
　　　訴訟代理人　辛○
當事人間請求返還墊款事件，經本院於中華民國九十三年十一月二十三日言詞辯論終
結，判決如左：
    主      文
被告應協同原告向附表編號一至三所示行庫領取被繼承人陳文秀帳戶內相當於新台幣
玖拾萬貳仟柒佰陸拾玖元，及自民國九十三年三月八日起至清償日止，按年息百分之
五計算之利息之存款，並將上述款項全部交付予原告。
原告其餘之訴駁回。
訴訟費用由被告連帶負擔。
    事實及理由
甲、程序方面：
一、本件被告經合法通知，未於最後言詞辯論期日到場，核無民事訴訟法第三百八十
    六條所列各款情形，應依原告之聲請，由其一造辯論而為判決。
二、按訴狀送達後，原告不得將原訴變更或追加他訴，但請求之基礎事實同一者，不
    在此限，民事訴訟法第二百五十五條第一項第二款定有明文。本件原告起訴時所
    為應受判決事項之聲明係：被告應各自給付原告新台幣（下同）十八萬零五百五
    十四元，及自起訴狀繕本送達翌日起至清償日止，按年息百分之五計算之利息；
    嗣於訴狀送達後之本院民國九十三年十月二十二日言詞辯論期日，為訴之追加，
    所為應受判決事項聲明則為：(一)先位聲明：被告應協同原告向附表所示行庫領取
    被繼承人陳文秀帳戶內相當於九十萬二千七百六十九元，及自起訴狀繕本送達最
    後一位被告之翌日起至清償日止，按年息百分之五計算之利息之存款，並將上述
    款項全部交付原告；(二)備位之訴：被告應各自給付原告十八萬零五百五十四元，
    及自起訴狀繕本送達最後一位被告之翌日起至清償日止，按年息百分之五計算之
    利息。又原告追加前後所主張之基礎事實均以其為處理訴外人陳文秀死亡後之喪
    葬事宜，曾以自己款項墊付一百二十萬二千七百六十九元之喪葬費，被告並於九
    十二年三月十一日簽認同意書以為追認，惟至今原告僅受償三十萬元，尚有餘款
    九十萬二千七百六十九元未獲償之情為據，在為訴之追加後，其先位之訴則依同
    意書之約定主張應從陳文秀之遺產中扣除、備位之訴則本於民法第五百四十六條
    規定請求被告給付其已墊付之喪葬費。綜觀其追加前後之請求及主張之基礎事實
    在社會生活上可認為相關連，且就原請求之訴訟及證據資料，於審理繼續進行在
    相當程度範圍內具有一體性，依前揭法條規定，應准許其為訴之追加。
乙、得心證之理由：
一、原告主張：原告之母親陳文秀於八十九年八月十六日死亡，其全體繼承人為原告
    及被告共六人，兩造曾於八十九年八月二十四日開會決議推選原告為遺產管理人
    ，負責管理被繼承人陳文秀之財產，並決議嗣後被繼承人陳文秀喪葬費之支出均
    先由原告可動用之遺產約四百萬元支付。然因原告為處理喪葬事宜業以自己之款
    項先行墊付一百二十萬二千七百六十九元之喪葬費，就此被告遂於九十二年三月
    十一日簽署同意書追認為喪葬費之一部，並承認係原告代墊者，詎原告迄今僅受
    償三十萬元，尚有九十萬二千七百六十九元未受償。為此先位之訴本於同意書之
    約定請求從被繼承人陳文秀之遺產中扣除前述代墊之喪葬費；備位之訴則本於委
    任契約之法律關係，依據民法第五百四十六條第一項規定，請求被告給付代墊款
    項及法定遲延利息等語。並聲明：(一)先位聲明：被告應協同原告向附表所示行庫
    領取被繼承人陳文秀帳戶內相當於九十萬二千七百六十九元，及自起訴狀繕本送
    達最後一位被告之翌日起至清償日止，按年息百分之五計算之利息之存款，並將
    上述款項全部交付予原告；(二)備位聲明：(1)被告應各自給付原告十八萬零五百五
    十四元，及自起訴狀繕本送達最後一位被告之翌日起至清償日止，按年息百分之
    五計算之利息；(2)願供擔保以代釋明，請准宣告假執行。
二、被告方面：
（一）被告乙○○、己○○、庚○○未於言詞辯論期日到場，亦未提出書狀作何聲明
      或陳述。
（二）被告戊○○、丙○○則抗辯：原告確曾自行代墊喪葬費用一百二十萬二千七百
      六十九元，兩造並曾簽署同意書，但原告所代墊之喪葬費應先依繼承人之決議
      自陳文秀遺產中扣除，不得請求被告各別給付。又原告雖為遺產管理人，然迄
      未提出遺產清冊，亦未報告遺產處理情形，須俟釐清繼承事宜後方可由陳文秀
      之遺產中扣除其所代墊之喪葬費，此為原告可動用陳文秀遺產之條件。在原告
      未履行其所負遺產管理人義務，編制遺產清冊、向被告報告債權債務了結情形
      前，被告得拒絕履行等語，資為抗辯。並聲明：原告之訴及假執行之聲請均駁
      回，如受不利判決願供擔保，請准宣告免為假執行。
三、原告主張其母陳文秀於八十九年八月十六日死亡，兩造為陳文秀之全體繼承人，
    曾於八十九年八月二十四日開會決議推選原告為遺產管理人，負責管理被繼承人
    陳文秀之財產，並決議陳文秀喪葬費之支出均先由遺產支付，原告為處理喪葬事
    宜業以自己之款項先行墊付喪葬費一百二十萬二千七百六十九元，被告並於九十
    二年三月十一日簽署同意書追認此為喪葬費之一部，詎原告迄今僅受償三十萬元
    ，尚有九十萬二千七百六十九元未受償等事實，業據其提出死亡證明書、
    本、戶口名簿、同意書為證。被告戊○○、丙○○對此並不爭執（見本院九十三
    年四月二十日言詞辯論筆錄，卷第一三頁至第一四頁）；被告乙○○、己○○、
    庚○○經於相當時期受合法之通知，而於言詞辯論期日不到場，亦未提出準備書
    狀爭執，依民事訴訟法第二百八十條第三項準用第一項規定，視同對原告主張之
    前述事實為自認，自堪信原告主張為真實。
四、被告戊○○、丙○○雖抗辯：原告須履行所負遺產管理人義務，編制遺產清冊、
    向被告報告債權債務了結情形，在原告履行其義務前被告得拒絕履行，又此為原
    告得自陳文秀遺產中扣除先行代墊喪葬費之條件等語。但此為原告所否認，並陳
    稱：同意書係全體繼承人無條件追認原告代墊陳文秀喪葬費用之支出金額，並未
    附加任何條件，原告依據同意書有權訴請被告協同原告領取陳文秀如附表所示帳
    戶內款項等語。現就先位之訴部分兩造爭執之重點，析述如下：
（一）被告戊○○、丙○○所為同時履行抗辯，是否有據：
    1.按稱委任者，謂當事人約定，一方委託他方處理事務，他方允為處理之契約，
      民法第五百二十八條定有明文。而所謂之委任，係指委任人委託受任人處理事
      務之契約而言。委任之目的，在一定事務之處理，且得在委任人所授權限範圍
      內，自行裁量決定處理一定事務之方法，以完成委任之目的。經查，兩造即陳
      文秀之全體繼承人在八十九年八月二十四日召開繼承人會議，所為決議結論則
      係推選原告為陳文秀對外治喪代表人即遺產管理人，遺產管理人即原告負有處
      理陳文秀喪葬事務、編制遺產清冊等義務之情，有被告戊○○提出之第一次繼
      承人會議記錄在卷可稽（見本院卷第五九頁至第六○頁），且為原告所不爭執
      。又綜觀該第一次繼承人會議記錄之記載，兩造間並未有應給付原告報酬之約
      定，準此，原告係受陳文秀繼承人委託處理陳文秀遺產造冊、喪葬事務之人，
      核兩造間成立民法第五百二十八條以下之委任契約，且為無償之委任契約，堪
      可認定。
    2.次依民法第二百六十四條第一項規定：「因契約互負債務者，於他方當事人未
      為對待給付前，得拒絕自己之給付。但自己有先為給付之義務者，不在此限。
      」，所謂同時履行之抗辯乃係基於雙務契約而發生，倘雙方之債務，非本於同
      一之雙務契約而發生，縱令雙方債務在事實上有密切之關係，或雙方之債務雖
      因同一之雙務契約而發生，然其一方之給付，與他方之給付，並非立於互為對
      待給付之關係者，均不能發生同時履行之抗辯，最高法院五十九年台上字第八
      五○號著有判例可資參照。承前，兩造間係成立無償之委任契約，被告對原告
      並不負有對待給付義務，其性質上為單務契約，而非雙務契約，自無民法第二
      百六十四條同時履行抗辯權規定適用餘地。
    3.另依前揭第一次繼承人會議記錄會議內容五所載：「可動用之遺產（約四百萬
      元）不夠支付喪葬費用時要如何處理？：：：Ｂ案：丁○○提：由全體繼承人
      授權遺產管理人僅先提領遺產中某一、二個帳戶內款項供喪葬支出。等全部喪
      事料理完畢再由遺產管理人造遺產清冊予全體繼承人。」、「決議：採Ｂ案」
      （見本院卷第六○頁），及兩造九十二年三月十一日同意書記載：「同意追認
      陳文秀女士之喪葬費用新台幣五百四十九萬六千零二元，並從其遺產中扣除，
      並同意丁○○代墊之新台幣一百二十萬二千七百六十九元：：：丁○○之私人
      帳戶中。」等語，可知，原告在處理陳文秀喪葬事務過程中倘須支出喪葬費者
      ，可先由陳文秀遺產中扣除支出，俟喪葬事務處理完畢始造具遺產清冊交予全
      體繼承人。易言之，依兩造之約定，原告得先自陳文秀遺產中領取喪葬所需費
      用以為支付，其後始負有編制遺產清冊等義務，揆諸民法第二百六十四條第一
      項但書規定，被告亦無為同時履行抗辯之權。
    4.復依民法第五百四十六條第一項規定：「受任人因處理委任事務，支出之必要
      費用，委任人應償還之，並付自支出時起之利息。」，受任人雖無墊付費用之
      義務，但如果墊付，則有請求償還之權利，此時委任人即有償還之義務，而此
      並不以受任人處理委任事務已完成為前提要件。又原告為處理喪葬事務，確實
      已代墊必要之喪葬費用一百二十萬二千七百六十九元，除已受償三十萬元外，
      尚有九十萬二千七百六十九元未獲清償，已如前述，是則，原告本於兩造間同
      意書之約定，請求自陳文秀如附表所示遺產中支付喪葬費用，自屬有據。
（二）原告所負遺產管理人編制遺產清冊、向被告報告債權債務了結情形等義務，是
      否為原告得自陳文秀遺產中扣除先行代墊喪葬費之條件：
    1.經查，綜觀兩造間相關第一次繼承人會議記錄、同意書等內容，均未約定附有
      以被告戊○○、丙○○前揭所辯之停止條件情事，其等所為之抗辯，顯不足取
      。
    2.況法律行為之附停止條件，係指該法律行為效力之發生，繫於將來、客觀、不
      確定的事實之成就。兩造在同意書中所記載關於喪葬費用金額之追認，及自陳
      文秀遺產中扣除喪葬費之約定，其性質屬於前開民法第五百四十六條所定原告
      為處理陳文秀喪葬事務所支出必要費用之償還方式約定，而非將喪葬費用償還
      債務之發生繫於不確定事實之成就，自非屬法律行為附有停止條件之情形。被
      告戊○○、丙○○此部分所為之抗辯，亦不可採。
（三）況查，原告已在訴訟進行中之九十三年十月二十二日提出遺產稅申報書件、陳
      文秀女士喪葬費明細支出等文件，載明陳文秀遺產內容、喪葬費用支出明細等
      情（見本院卷第一一八頁至第一二四頁），該等書證影本並經本院送達被告無
      訛，有送達證書足稽（見本院卷第一三七頁至第一四四頁）。故被告戊○○、
      丙○○辯稱原告尚未提出遺產清冊，亦未報告遺產處理情形等語，即屬無據。
（四）末查，附表所示金融機構中國農民銀行寶橋分行陳文秀帳戶中，尚有存款餘額
      九十一萬零一百十五元，台新國際商業銀行儲蓄部陳文秀帳戶中則尚有存款餘
      額十九萬六千二百零四元，中國信託商業銀行股份有限公司陳文秀帳戶中存款
      餘額則為十五萬五千七百九十八元，至於陳文秀在合作金庫信義分行並未開立
      任何存款帳號，業經本院依職權向上開金融機構函查綦詳，有各該金融機構函
      文在卷可稽（見本院卷第一三一頁至第一三五頁），又依中國農民銀行寶橋分
      行、台新國際商業銀行、中國信託商業銀行股份有限公司函文所示，欲領取陳
      文秀帳戶中存款須由全體繼承人檢附繼承相關文件親自至該等金融機構辦理。
      準此，原告請求被告應協同原告向附表編號一至三所示行庫領取被繼承人陳文
      秀帳戶內相當於九十萬二千七百六十九元，及自起訴狀繕本送達最後一位被告
      之翌日即九十三年三月八日起至清償日止，按年息百分之五計算之法定遲延利
      息之存款，並將上述款項全部交付予原告，自有理由。至於原告請求被告協同
      向附表編號四之合作金庫信義分行（支庫）領取陳文秀帳戶中存款，因陳文秀
      在該分行並未開立存款帳戶，其此部分請求自屬無據，不應准許。
五、從而，原告先位之訴本於同意書之約定，請求被告應協同原告向附表編號一至三
    所示行庫領取被繼承人陳文秀帳戶內相當於九十萬二千七百六十九元，及自九十
    三年三月八日起至清償日止，按年息百分之五計算之利息之存款，並將上述款項
    全部交付予原告，為有理由，至超逾部分，則難謂有據，應予駁回。又所謂預備
    訴之合併係以當事人先位之訴有理由，為備位之訴裁判之解除條件；先位之訴無
    理由，為備位之訴裁判之停止條件。原告先位之訴既然一部有理由，一部無理由
    ，本院就其備位之訴即毋庸予以審究。
六、本件為判決之基礎已臻明確，兩造其餘之陳述及所提其他證據，經本院斟酌後，
    認為均於判決之結果無影響，亦與本案之爭點無涉，自無庸逐一論述，併此敘明
    。
丙、結論：原告先位之訴為一部有理由，一部無理由，並依民事訴訟法第三百八十五
    條第一項前段、第七十九條、第八十五條第二項，判決如主文。
中　　　華　　　民　　　國　　九十三　　年　　 十二 　　月　　　十　　　日
                            民事第三庭  法  官  賴錦華
正本係照原本作成
如對本判決上訴，須於判決送達後廿日內向本院提出上訴狀
中　　　華　　　民　　　國　　九十三　　年　　 十二 　　月　　　十　　　日
                                        書記官  林桂玉
